【裁判字號】    88,訴,609
【裁判日期】    890428
【裁判案由】    妨害自由
【裁判全文】
臺灣屏東地方法院刑事判決                          八十八年度訴字第六九號
    公  訴  人  臺灣屏東地方法院檢察署檢察官
    被      告  己○○
    被      告  辛○○
    選任辯護人  陳豐裕
    被      告  庚○○
    選任辯護人  朱育男
右被告因妨害自由案件，經檢察官提起公訴（八十八年度偵字第四四四五號）本院判
決如左：
    主  文
己○○共同意圖為自己不法之所有，以恐嚇使人將本人之物交付，未遂，累犯，處有
期徒刑肆月。其餘被訴恐嚇危害安全部分，無罪。
庚○○共同意圖為自己不法之所有，以恐嚇使人將本人之物交付，未遂，累犯，處有
期徒刑伍月。其餘被訴恐嚇危害安全部分，無罪。
辛○○共同意圖為自己不法之所有，以恐嚇使人將本人之物交付，未遂，處有期徒刑
參月。
    事  實
一、己○○前因違反肅清煙毒條例案件，經台灣高雄地方法院於民國八十一年九月三
    十日判處有期徒刑三年一月，褫奪公權三年確定，甫於八十五年十二月三十日執
    行完畢；庚○○前因違反肅清煙毒條例等案件，經台灣高等法院高雄分院及台灣
    高雄地方法院分別於八十三年十二月二十日及八十四年十一月二十八日以八十三
    年上訴字第二三三七號及八十四年訴字第二三六七號各判處有期徒刑三年六月及
    三年九月確定，其中有期徒刑三年六月部分，甫於八十七年十二月六日執行完畢
    ，有期徒刑三年九月部分自八十七年十二月七日接續執行至九十一年九月六日，
    並於八十七年九月三日假釋出獄，現仍於假釋期間，均不知警惕。
二、丁○○因積欠會首陳玉旋互助會會款新台幣（下同）一百萬元，乃簽發付款人彰
    化商業銀行屏東分行、帳號０三─四四八四四─一─００號、票面金額均五萬元
    、票號分別為ＥＰ0000000、0000000─九、0000000─二
    、0000000、0000000─二、0000000、ＧＲ000000
    0、0000000─九、0000000─四、0000000、00000
    00─七號等支票計二十紙交付陳玉旋以清償上開互助會會款。嗣於八十八年二
    月間，在高雄縣鳳山市○○○○路「克茂汽車材料行」，陳玉旋經友人介紹認識
    丙○○，於言談間提起丁○○積欠會款一百萬元之事，丙○○乃向陳玉旋表示其
    友人黃坤山可代為索回會款，陳玉旋恐丁○○積欠日久，遂將前開支票二十張交
    予丙○○，丙○○隨即將各該支票轉交予黃崑山，詎黃崑山再將上開二十張支票
    轉交予綽號「黑彰」之庚○○收執。嗣於同年六月三日，庚○○夥同己○○、綽
    號「長腳」及「花仔」之不詳姓名男子共四人，同往屏東縣鹽埔鄉○○村○○路
    二號丁○○住處，拿出前開二十張支票欲向丁○○索討會款一百萬元，適丁○○
    家中辦喜事，丁○○之妻尤玉鳳遂請庚○○等人三天後再來商談，庚○○等人翌
    日又前往丁○○家中，復為尤玉鳳請回，迨第三天即同年六月五日，庚○○、己○○、綽號「長腳」及「花仔」等四人又同至丁○○住處催討會款，丁○○、尤
    玉鳳夫妻表示已與會首陳玉旋直接洽談處理，庚○○等四人即行離去。庚○○、
    己○○、綽號「長腳」、「花仔」、「生仔」等人因催討會款未果，遂於同年六
    月十二日下午十七時四十五分許，由庚○○打電話予丙○○，稱欲與其商談會款
    債務事宜，約定在高雄縣鳳山市○○路與青年路口見面，丙○○依約前往，庚○○及綽號「長腳」即叫丙○○上車再說，並附載丙○○至高雄市鼓山區○○○路
    與銀川街口「亞洲鋼鐵股份有限公司」（下稱亞洲公司）之廢棄廠房內，要求丙○○須將會首陳玉旋找來，丙○○當場即以電話連繫陳玉旋出面，惟連絡不上，
    迨同日二十二時許，丙○○返家後，認有未妥，乃再委請任警察職務之辛○○為
    其排解此事。嗣於同年月二十三日，庚○○電邀丙○○一同再至丁○○住處解決
    陳玉旋之會款債務，丙○○遂叫辛○○代其前往了解，並轉請庚○○等人勿再騷
    擾。辛○○乃邀同不知情之祝岩（另為不起訴處分），並與庚○○、己○○、綽
    號「花仔」及另一位姓名不詳之男子會合同往丁○○住處。詎辛○○竟與庚○○
    等人共同意圖為自己或第三人不法所有之犯意連絡，由辛○○稱「我與庚○○等
    人係不同夥，我是來協調的，那些兄弟（意指黑道分子）僅是要錢而已，拿出四
    十萬元之走路費即可解決，打發兄弟了事」等語，丁○○、尤玉鳳夫妻害怕如未
    答應其等要求，恐將有惡害，乃與辛○○等人商討，降低走路費為十五萬元（現
    金五萬元，其餘十萬元則簽發支票），待庚○○等人同意後，丁○○夫妻即刻出
    門借貸。於等待中，丁○○之父乙○○接獲消息，趕至丁○○住處，而報警查獲
    ，並在己○○身上扣得支票影本二十張。
三、案經丁○○訴由高雄市政府警察局刑事警察大隊移送台灣屏東地方法院檢察署檢
    察官偵查起訴。
    理  由
一、訊據被告庚○○、己○○、辛○○均矢口否認有何恐嚇取財犯行，被告庚○○辯
    稱：因告訴人丁○○欠陳玉旋會款，陳玉旋委託丙○○處理，丙○○轉而委請黃
    坤山，黃坤山再找被告庚○○去告訴人家中了解此事，並未恐嚇拿出四十萬元「
    走路費」，況告訴人之弟戊○○任職高雄市警察局，被告自不可能對告訴人有何
    恐嚇之行為；被告己○○辯稱：被告庚○○等人邀其一同前往告訴人住處了解會
    款情事，共前往三次，前二次告訴人丁○○家辦喜事，被告見狀即刻離去，第三
    次被告己○○並沒有去，第四次去時僅討論會款之事，並未提到四十萬元「走路
    費」，甲○○○要拿十萬元給被告己○○，被告己○○回說不能作主，要問「彰
    仔」，然後就站在旁邊約五分鐘；被告辛○○辯稱：其與陳玉旋、丁○○與尤玉
    鳳夫妻及高雄市內惟這些人均不認識，僅知道內惟這些人在處理陳玉旋與丁○○
    夫婦間會款債務之事時，丙○○曾被內惟這些人押走五、六個小時後始放行返家
    ，被告即受丙○○所託，前去了解會款債務情事是否有妥善處理，如有妥為處理
    ，則丙○○就不會再受到騷擾，是吳太太說給內惟這些人十五萬元可不可以，被
    告庚○○等人有答應，被告辛○○僅坐在旁邊聽他們講話，之後吳太太說要出去
    領錢，被告辛○○就回到車上，並未說拿出四十萬元給兄弟走路費的話，且告訴
    人之弟任職高雄市警局，被告亦不可能自陷犯罪云云。
二、經查右揭事實，業據告訴人指訴綦詳，並經證人即丁○○之妻尤玉鳳證稱：「他
    們來要錢，辛○○出面告訴我們給四十萬元打發他們走路工，保證以後就沒事了
    。辛○○出來講時是說要錢的人要他出來談和的，要我拿四十萬元出來，打發他
    們離開：：後來一直降到五萬元現金及十萬元支票：：」等語，證人乙○○證稱
    ：「他們說要給四十萬元，我說陳玉旋一百萬元支票還我，我就給四十萬元，有
    人說四十萬元是走路工，不答應陳玉旋一百萬元的票還我：：」等語，參以被告
    己○○在警訊亦陳稱：「談判中吳太太曾要拿十萬元給我，但我說十萬元太少，
    我不能作主意：：」，嗣在偵訊中亦供稱：「吳玉鳳要拿十萬元給我，我回說不
    能作主，要問彰仔。」等語，而尤玉鳳確於當日即刻外出籌借十五萬元「走路費
    」，並以其子吳佳穎之金融提款卡提領現金六萬元，及向吳西朝借用面額十萬元
    支票一張等情，亦據證人吳西朝、吳佳穎在偵訊供述明確，並有台灣銀行吳佳穎
    綜合存款存摺影本，及吳西朝所簽發、付款人屏東市第一信用合作社、面額十萬
    元之支票一紙在卷足佐；而尤玉鳳籌借上開款項既非供清償積欠陳玉旋之會款，
    顯見被告等人於當日確曾向丁○○索取「走路費」，又所謂「走路費」並非償債
    ，而係指索取額外費用，以確保告訴人不再受搔擾，且兄弟之「走路費」在客觀
    上即指黑道份子索取費用之意，則若未給付走路費，一般人均深恐將受惡害，告
    訴人並因而外出籌錢，堪認告訴人確實心生畏怖；又被告辛○○身為警員，雖表
    明係出面調解，然並未阻止本件恐嚇取財情事發生，卻仍要求告訴人提出「走路
    工」，則其與被告庚○○等人即有犯意連絡與行為分擔；至證人戊○○證稱：「
    我們是根據線報直接前往逮捕，討債過程不知情，事後訊問才得知。」等語，則
    證人戊○○係被告等人討債之後才前往現場，證人戊○○之證詞仍不足以憑信討
    債過程中被告等人未恐嚇取財，又戊○○固任職高雄市警局，惟與被告等人是否
    犯罪尚無直接必然之關係，被告三人上開所辯，係屬卸詞，洵不足採，事證明確
    ，被告三人恐嚇取財犯行堪以認定。
三、核被告庚○○、己○○、辛○○所為均係犯刑法第三百四十六條第三項、第一項
    之恐嚇取財未遂罪。被告庚○○、己○○、己○○與綽號「長腳」、「花仔」及
    另一位姓名不詳之男子間就上開罪名間，具有犯意連絡與行為分擔，均為共同正
    犯。被告三人恐嚇取財未遂，應依刑法第二十六條前段規定減輕其刑。被告己○○前因違反肅清煙毒條例案件，經法院判處有期徒刑三年一月，褫奪公權三年確
    定，甫於八十五年十二月三十日執行完畢；被告庚○○前因違反肅清煙毒條例案
    件，經法院分別於八十三年十二月二十日及八十四年十一月二十八日各判處有期
    徒刑三年六月及三年九月確定，其中有期徒刑三年六月部分，甫於八十七年十二
    月六日執行完畢，有其等全國前案紀錄表在卷可按，其等於五年以內再犯有期徒
    刑以上之本罪，均為累犯，均依刑法第四十七條規定加重其刑。茲審酌被告三人
    恐嚇取財之動機、目的、手段、所生危害、被告辛○○身為警員，以不當方法協
    調，致未阻止恐嚇取財案件之發生，均否認犯行等情及其他一切情狀，各量處如
    主文所示之刑。
四、公訴意旨略以：八十七年六月五日，庚○○、己○○、綽號「長腳」、「花仔」
    等四人又同至告訴人住處催討會款，為告訴人夫妻所質疑，並表示已與會首陳玉
    旋直接洽談處理，庚○○等四人乃共同基於恐嚇危害安全之犯意連絡，由綽號「
    長腳」者揚言稱：「如不還錢，下次來時就要給你們難看，並抓人。」等語，致
    使丁○○聞後心生畏懼，因認被告庚○○、己○○另涉犯恐嚇致生危害於安全罪
    等語。惟按犯罪事實應依證據認定之，無證據不得推定其犯罪事實；且不能證明
    被告犯罪者，應諭知無罪之判決，刑事訴訟法第一百五十四條、第三百零一條第
    一項分別定有明文。又按認定不利於被告之事實，須依積極證據，茍積極證據不
    足為不利於被告事實之認定時，即應為有利於被告之認定，更不必有何有利之證
    據；故證據是否真實尚欠明顯，自難以擬制推測之方法，為其裁判之基礎，最高
    法院三十年度上字第八一六號、五十三年度台上字第六五六號著有判例。訊據被
    告庚○○、己○○均堅詞否認恐嚇致危害告訴人夫妻安全，而被告庚○○第三次
    前往告訴人住處，時告訴人夫妻並不在現場等情，業據證人乙○○在偵訊供稱：
    「當時（指被告第三次前往告訴人住處）我媳婦不在：：我兒子也不在場，他也
    沒有聽到，是我跟他們說的」等語（參八十八年七月十九日偵訊筆錄），顯見當
    日告訴人夫妻並不在場，參以證人尤玉鳳於八十八年七月十二日偵訊時陳稱：「
    庭問：他們第三次去有無說不還錢要抓人，對你們不利？（尤玉鳳）答：沒有說
    、但他們口氣不好。」等語，則告訴人就上開事實之指述即有瑕疵，此外復查無
    其他積極證據足佐被告庚○○、己○○有何恐嚇危害安全之犯行，上開犯罪事實
    既無法證明，自應就此部分為被告庚○○、己○○無罪之諭知。
五、公訴意旨另以：被告庚○○等人因催討會款債務未果，竟另行共同基於剝奪人之
    行動自由及意圖為自己及第三人不法所有之概括犯意連絡，於同年六月十二日十
    七時四十五分許，由庚○○打電話予丙○○，稱欲與其商談會款債務事宜，約定
    在高雄縣鳳山市○○路與青年路口見面，丙○○不疑有他，乃依約前往，庚○○
    及綽號「長腳」者即叫丙○○上車再說，並將丙○○載往高雄市鼓山區○○○路
    與銀川街口亞洲公司之廢棄廠房內，丙○○坐著，庚○○、己○○及綽號「長腳
    」、「花仔」、「生仔」等不詳姓名年籍男子約六、七人站立在一旁，其中二人
    不時掀起上衣，露出身上刺青，綽號「長腳」等人直逼丙○○須將會首陳玉旋找
    出來，並要求丙○○當場電話聯絡陳玉旋出面，惟聯絡不到，迨同日二十二時許
    ，丙○○表示欲離去時，綽號「長腳」及另外一位不詳姓名年籍者即出言恐嚇稱
    「限三天內找出陳玉旋，且這些日子為了此事，花費不少時間心力，以後我們不
    再出面處理，由你自己為之，然須拿出二十萬元充當這段期間之走路費，否則讓
    你難看」等語，致使丙○○聞言心生畏怖，答應三天內找出陳玉旋，庚○○等人
    始讓丙○○離去返家，因認被告庚○○、己○○另涉犯妨害自由、恐嚇取財罪嫌
    等語。經查被告與被害人前往亞洲公司後，被告庚○○等人並未限制被害人丙○○之行動自由等情，業據被害人丙○○在本院審理時供稱：「他們約我上車一起
    談，我就上車，他們未使用暴力：：他們有讓我上廁所、打電話，未控制我的行
    動自由。」等語，又綽號「長腳」等人向丙○○索取十萬元時，被告庚○○、己○○並未在現場等情，亦據被害人丙○○在本院審理時證述屬實，則本件被害人
    丙○○在偵訊之供述仍非無瑕疵可指，仍難逕以被害人丙○○在警、偵訊之唯一
    指述為論罪之依據；至被告庚○○等人，其中有人雖曾掀起衣角而露出刺青，然
    此與積極之妨害自由與恐嚇取財之行為仍屬有間，仍難逕推定被告庚○○等人係
    以此方法施強暴、脅迫，此外即查無其他積極證據足佐被告庚○○等人有上開妨
    害自由與恐嚇取財犯行，惟公訴人認此部分與前開恐嚇取財罪名間，屬連續、牽
    連犯之裁判上一罪關係，爰就此部分不另為無罪之諭知。
據上論斷，應依刑事訴訟法第二百九十九條第一項前段、第三百零一條第一項，刑法
第二十八條、第三百四十六條第三項、第一項、第二十六條前段、第四十七條、罰金
罰鍰提高標準條例第一條前段，判決如主文。
中        華          民        國    八十九    年    四    月  二十八  日
                                        臺灣屏東地方法院刑事第二庭
                                            法  官  蕭  世  昌
右判決正本證明與原本無異。
對於本判決如有不服應於收受送達後十日內向本院提出上訴書狀上訴於台灣高等法院
高雄分院並按他造當事人之人數附具繕本。
                                            書記官  許慶平
中        華          民        國    八十九    年    四    月  二十八  日
附錄本案論罪科刑法條：
刑法第三百四十六條第一項：意圖為自己或第三人不法之所有，以恐嚇使人將本人或
第三人之物交付者，處六月以上五年以下有期徒刑，得併科一千元以下罰金。
刑法第三百四十六條第二項：以前項方法得財產上不法之利益或使第三人得之者，亦
同。
刑法第三百四十六條第三項：前二項之未遂犯罰之。


司法院資訊處製作；財團法人民間司法改革基金會備份。
